【裁判字號】    90,台上,1707
【裁判日期】    900322
【裁判案由】    違反公司法
【裁判全文】
最高法院刑事判決                                九十年度台上字第一七○七號
    上  訴  人  甲○○
    選任辯護人  林賢宗律師
                李吉隆律師
右上訴人因違反公司法案件，不服台灣高等法院中華民國八十七年十二月二十九日第
二審判決（八十七年度上訴字第五一○六號，起訴案號：台灣台北地方法院檢察署八
十七年度偵字第九九一九號），提起上訴，本院判決如左：
    主  文
原判決關於罪刑部分撤銷。
甲○○共同公司負責人，公司應收之股款，股東並未實際繳納，而以申請文件表明收
足，處有期徒刑肆月，併科罰金新臺幣肆萬元，有期徒刑如易科罰金，以參佰元折算
壹日，罰金如易服勞役，以新臺幣玖佰元即銀元參佰元折算壹日。緩刑參年。
    理  由
本件原判決認定上訴人甲○○係台北市○○路○段二六五巷四八號一樓全德佛教精品
有限公司（下稱全德公司）之董事即負責人，於民國八十一年五月間籌設全德公司時
，明知申請公司設立登記，對股東應收之股款應確實繳納，不得僅以申請文件表明收
足，惟股東王偉雄等人並未實際繳交股款，為取得全德公司設立所需之存款證明，竟
與鄭秀美及開明工商服務顧問有限公司負責人賴德彥基於共同之犯意，由上訴人委由
鄭秀美於八十一年五月二日向賴德彥借貸新台幣（下同）五百萬元，存入寶島銀行延
平分行全德公司籌備處上訴人活期存款（原判決誤載為蕭義洋活期存款）之帳戶內，
作為已收足股款之證明，並委請不知情之會計師陳洪傑依據上述不實之股款繳納證明
，查核製作全德公司設立資本額查帳報告書，連同全德公司設立登記事項卡、寶島銀
行全德公司籌備處上訴人活期存款存摺（原判決誤載為蕭義洋活期存款存摺）、全德
公司股東名單、公司章程等資料，於八十一年五月十一日持向台北市政府建設局申請
核發公司執照及營利事業登記證，致承辦之公務員將上開不實事項登載於職務上所掌
之公文書上，足生損害於台北市政府核發公司執照及營利事業之登記管理等情，係以
上開事實，業據上訴人於法務部調查局台北市調查處（下稱調查處）訊問時自白在卷
，於偵查中亦坦承前開款項係貸借而來、並非股東於設立公司時繳納，設立全德公司
前後僅支出一萬餘元等語屬實，核與鄭秀美於一審所述情節相符，另賴德彥於調查處
訊問時亦供述其確以寶島銀行延平分行為調度資金供公司設立登記驗資所需款項之人
，其出借款項，係貸予各所需款項之公司等語，賴德彥所供與上訴人及鄭秀美所述，
亦大致吻合。且依全德公司籌備處於寶島銀行延平分行所設帳戶之存摺來往資料及寶
島銀行八十七年九月十九日寶銀延平字第八七二○四號函暨所附客戶交易明細表記載
，上開帳戶於八十一年四月二十八日設立，同年五月二日存入五百萬元，同年月五日
即提領祇賸一百元，僅四天即提領一空，該帳戶往來提領情形與賴德彥於調查處所供
出借款項後收回之詞相符，為其所憑之證據及認定之理由。而以上訴人否認犯行，辯
稱全德公司股東確於公司設立之前已繳足股款，因公司設立需要已經花用部分金錢致
不足驗資所需五百萬元，始透過鄭秀美向銀行借款云云，並無證據可證實其已收足股
款；證人王偉雄之證詞，為迴護之詞，不足採信；上訴人提出全德公司開幕照片、租
賃房屋契約證明書、支付押金等證據資料，其總金額僅一百餘萬元，不足應收股款額
，其自製資金流動表、進貨明細表、個人支票往來與對帳單等，均不足為上訴人有利
之證明，分別詳予指駁及說明，因認上訴人所為，係犯公司法第九條第三項及刑法第
二百十四條之罪，鄭秀美、賴德彥雖非全德公司負責人，但與上訴人共同犯罪，依刑
法第三十一條第一項規定，上訴人與鄭秀美、賴德彥有犯意聯絡與行為分擔，均為共
同正犯。上訴人利用不知情之陳洪傑使公務員登載不實罪之行為，為間接正犯。上訴
人所犯上開二罪間，有方法與結果之牽連關係，應從一重依公司法第九條第三項處斷
。上訴人犯罪後，公司法於八十六年六月二十五日修正公布施行，比較新舊法律，其
刑度並無差異，僅罰金刑由銀元改為新台幣，應適用修正後裁判時之公司法處斷。又
罰金罰鍰提高標準條例第二條亦於八十二年二月五日修正公布施行，易服勞役之折算
標準由原定數額提高為一百倍折算一日，以裁判時之新法有利於上訴人，應適用修正
後之裁判時新法，爰撤銷第一審不當之科刑判決，適用公司法第九條第三項，刑法第
十一條前段、第二條第一項前段、第二十八條、第三十一條第一項、第二百十四條、
第五十五條、第四十二條第二項，罰金罰鍰提高標準條例第一條前段、第二條，現行
法規所定貨幣單位折算新臺幣條例第二條，審酌上訴人之品行、犯罪所生危害、犯罪
之動機、目的、手段、犯罪後態度及其他一切情狀，論處上訴人有期徒刑四月，併科
罰金新台幣四萬元，並諭知罰金易服勞役之折算標準，原非無見。上訴意旨略稱：原
判決事實認定上訴人向賴德彥借款存入「全德公司籌備處蕭義洋活期存款」帳戶內，
並將「全德公司籌備處蕭義洋活期存款」存摺持向台北市政府建設局申請核發公司執
照，理由內卻謂係「全德公司籌備處甲○○活期存款」；上訴人於原審提出之資金資
料俱屬實情，累計超過五百萬元，縱向他人借款後再還他人，該等資產仍然存在，與
公司法第九條規定不符，亦非明知不實使公務員登載之行為；原審採上訴人在調查處
之自白為判決基礎，然未於審判時調查此項證據，且鄭秀美所供與上訴人之自白不同
，原判決謂二者相符；又同自賴德彥借款驗資之其他公司負責人僅處拘役，除因有前
科而不能宣告緩刑者外，並皆宣告緩刑，上訴人則量處有期徒刑四月併科罰金，原判
決適用刑法第五十七條量刑時，未審酌憲法之平等原則，有不適用法則、認定事實與
其所採用之證據不相適合、應於審判期日調查之證據未予調查及理由矛盾之違法云云
。惟查，第一審判決之事實欄多處將全德公司誤載為贊洋公司，甲○○誤載為蕭義洋
，原判決理由已指出第一審判決事實欄多處誤載之情形，並以此作為撤銷第一審判決
理由之一，足見原判決事實欄之「全德公司籌備處蕭義洋活期存款」係「全德公司籌
備處甲○○活期存款」之筆誤。又證據之取捨與事實之認定，為事實審法院之職權，
苟其取捨不違背經驗法則或論理法則，不得任意指為違法。原判決綜合卷內全部證據
資料審酌判斷，認上訴人有違反公司法等犯行，不惟於事實欄內為詳實之記載，且於
理由內說明其所憑之證據，並敘明證人之證詞與上訴人所提出資金流動表等證據不能
為其有利證明之理由，並無判決不載理由或理由矛盾之情形。而原審審判筆錄固未記
載調查上訴人於調查處自白之證據，然除此自白外，上訴人尚於偵查中坦承公司設立
時需資金，有人介紹去向寶島銀行借款，因公司沒那麼多錢云云（見偵查卷第三十三
頁背面），原判決理由內亦說明上訴人偵查中坦承前開驗資所需款項係借款而來，並
非股東於設立公司之時繳納，且設立全德公司前後僅支出一萬餘元而已等語，故上訴
人於調查處之自白在客觀上並非原審認定事實及適用法律之基礎證據，原審未於審判
期日調查該項證據，與應於審判期日調查之證據而未予調查之情形有別。再量刑之輕
重，屬審判上之職權，原判決已說明其審酌量刑之情形，而在法定刑內量處其刑。上
訴意旨置原判決上開論斷於不顧，徒憑己見，泛指原判決有上訴意旨所指之違法，自
非足取。惟查刑法第四十一條第一項經於九十年一月十日修正公布為：「犯最重本刑
為五年以下有期徒刑以下之刑之罪，而受六個月以下有期徒刑或拘役之宣告，因身體
、教育、職業、家庭之關係或其他正當事由，執行顯有困難者，得以一元以上三元以
下折算一日，易科罰金。但確因不執行宣告之刑，難收矯正之效，或難以維持法秩序
者，不在此限」。公司法第九條第三項為最重本刑五年以下有期徒刑之罪，本件宣告
刑為有期徒刑四月，併科罰金新台幣四萬元，有期徒刑部分，自應依修正刑法第四十
一條第一項前段規定諭知易科罰金之折算標準。原判決未及適用，自屬無可維持，但
此項違誤係因原審判決後刑罰之變更所致，應由本院將原判決關於罪刑部分撤銷，自
為判決，仍處以與原判決相同之刑，並諭知有期徒刑易科罰金及罰金易服勞役之折算
標準。末查上訴人未曾受有期徒刑以上刑之宣告，有最高法院被告全國前案紀錄表在
卷可稽，全德公司亦確在經營，有照片附於原審卷內可憑，上訴人因一時失慮，致罹
刑典，經此刑之宣告，應已足收警惕之效，信無再犯之虞，本院認所宣告之刑以暫不
執行為適當，爰諭知緩刑三年，以勵自新。
據上論結，應依刑事訴訟法第三百九十七條、第三百九十八條第三款、公司法第九條
第三項，刑法第十一條前段、第二條第一項前段、第二十八條、第三十一條第一項、
第二百十四條、第五十五條、第四十一條第一項前段、第四十二條第二項、第七十四
條第一款，罰金罰鍰提高標準條例第一條前段、第二條，現行法規所定貨幣單位折算
新臺幣條例第二條，判決如主文。
中      華      民      國     九十     年      三      月    二十二    日
                              最高法院刑事第三庭
                                  審判長法官  陳  錫  奎
                                        法官  劉  敬  一
                                        法官  洪  清  江
                                        法官  李  伯  道
                                        法官  呂  丹  玉
      右正本證明與原本無異
                                              書  記  官
中      華      民      國     九十     年      三      月    二十七    日


司法院資訊處製作；財團法人民間司法改革基金會備份。
